【裁判字號】    98,簡,448
【裁判日期】    981221
【裁判案由】    廣播電視法
【裁判全文】
臺北高等行政法院判決
                                       98年度簡字第448號
原      告  臺灣電視事業股份有限公司
代  表  人  甲○
被      告  國家通訊傳播委員會
代  表  人  乙○（主任委員）
上列當事人間廣播電視法事件，原告不服行政院中華民國98年8
月14日院臺訴字第0980091649號訴願決定，提起行政訴訟，本院
判決如下：
    主  文
原告之訴駁回。
訴訟費用由原告負擔。
    事實及理由
一、原告主張：
    (一)被告認定系爭廣告「有物化女性、造成性別歧視、對身體
      不當表現、低俗不雅、誤導兒童對兩性不當認知等內容，
      已傷害兒童身心健康」，實有誤會：
      1.每個時代男性對女性的審美觀念均不一，被告豈可用行
        政處分箝制人民的審美觀呢；此外，系爭廣告所宣傳的
        產品，主要銷售對象是女性，故拍攝手法當然係著眼於
        女性，被告認系爭廣告有造成物化女性、性別歧視，實
        令原告不解。
      2.青少年機車聯誼為許多人過去於學生時代所熟悉的課餘
        活動，系爭廣告僅係利用前揭既存之社會活動現象，以
        詼諧之拍攝方式，而未有撫胸或其他不雅誇張之行為，
        系爭廣告一方面喚起觀眾過去輕狂不羈的學生時代之記
        憶，另一方面藉以宣傳系爭廣告產品，並無身體不當表
        現或低俗不雅之情形。是以，被告針對系爭廣告之播出
        予以處分，實為抹煞廣告人之創意。
      3.況且，被告僅側錄到原告播出系爭廣告1次，而1次性的
        播出所造成之影響非常有限，被告予以處罰，實屬過度
        反應。
    (二)按行政罰法第7條第1項之規定「違反行政法上義務之行為
      非出於故意或過失者，不予處罰。」，於本件中，原告係
      欠缺故意或過失之責任要件：
      系爭廣告內容純粹係為了加深觀眾對產品之印象，所構思
      之拍攝手法，原告播出之意圖亦為宣傳系爭廣告產品，並
      無傷害兒童或少年身心健康之故意。再者，系爭廣告主打
      的是豐胸產品，因此，廣告的創意當然係著重在女性胸部
      上，對於被告主觀所認定系爭廣告之播出會影響兒童身心
      健康乙節，原告根本毫無預見之可能性。加上所謂「傷害
      兒童身心健康」為不確定之法律概念，未具有明確之範圍
      或標準可供依循，被告於過去之個案或相關行政解釋中，
      亦未提供一明確具體之標準供原告依循，以致原告無從預
      見被告之「合法」界限，依行政程序法第8 條規定，應保
      護人民正當合理之信賴。且按行政罰法第7 條規定，行政
      罰須以行為人有故意或過失為前提，而系爭廣告之播出違
      反廣電法第21條第4 款之規定，係不可歸責於原告之事由
      ，是以，原告並無故意或過失之情形。
    (三)觀諸一般女性胸罩之廣告，多數拍攝手法均係強調平胸女
      性穿著某品牌之胸罩後，胸部立即會變得豐滿而且能擠出
      乳溝，整個廣告畫面長時間均特寫該內衣模特兒之雙峰，
      模特兒並用雙手在胸部部位做出嫵媚挑逗撩人之動作，甚
      至部分廣告會在畫面中安排男性經過，而男性眼光投射於
      內衣模特兒之雙峰，並露出愉悅表情等之行銷創意，惟從
      未見過此類廣告遭被告認定有物化女性、造成性別歧視、
      對身體不當表現、低俗不雅、誤導兒童對兩性不當認知，
      何以系爭廣告之展現，比前揭女性胸罩廣告還貼近社會現
      實，且平易近人，卻被認定已傷害兒童身心健康，而構成
      違法呢。此外，目前於各大電視頻道播放之「曼黛瑪蓮」
      廣告中，女主角出門時上衣被門縫夾住拉出鬆脫，女主角
      索性只穿胸罩在大街上行走，如此裸露畫面，卻未見被告
      對該廣告有為任何處分。因此，被告其法律適用有違行政
      程序法第6 條規定之差別待遇禁止原則，依行政程序法第
      111 條第7 款之規定，被告所為之裁處書應為無效之處分
      。
    (四)查本件裁處書雖針對系爭事實提及原告所違反之法令與裁
      處罰鍰額度之參考依據，惟對於系爭廣告內容妨害兒童或
      少年身心健康之認定，被告並未提出一個具體、合理、客
      觀、明確之依據，卻冒然認定系爭廣告內容妨害兒童或少
      年身心健康，已明顯違反行政程序法第37條、第43條、第
      96條第1 項之規定。再者，被告亦未踐行「說明理由義務
      」之行為，已嚴重侵害原告之程序利益，並足以影響行政
      處分之結果，該裁處書顯有重大明顯之瑕疵。是以，本件
      裁處書已違反行政程序法第96條第1 項第2 款規定之法定
      程式，依同法第111 條第7 款之規定，應為無效之處分。
    (五)按大法官會議第509 號解釋意旨，系爭廣告之播出，並未
      妨礙他人自由、造成國家緊急危難、或危害社會秩序；再
      者，系爭廣告內容僅係利用真實現存之社會現狀做為題材
      用以行銷產品，依憲法第23條之規定，不應以法律限制，
      否則，侵犯了憲法第11條所保障人民言論自由之基本權利
      。退一步言，即便系爭廣告之製作內容有限制之必要，亦
      必須以立法院通過、總統公布以及符合明確性原則之法律
      ，始得限制之。按廣電法第21條第4 款「傷害兒童身心健
      康」之規定，實為評價性之不確定法律概念，就此抽象概
      念，若無一確切之認定標準，將使受規範者所不能預見，
      且無法經由司法審查加以確認。對於系爭廣告是否有妨害
      兒童或少年身心健康之情事，被告既未提出具體之認定依
      據與明確之理由，又逕以主觀認定系爭廣告內容傷害兒童
      身心健康，不但明顯與行政程序法第5 條行政行為之內容
      應明確之規定有違，而且違反了憲法第23條「法律保留原
      則」之規定。是以，本件裁處書依行政程序法第111 條第
      7 款之規定，應為無效之處分。
    (六)被告所為之原處分與行政院所為之訴願決定，應為無效之
      處分，惟訴願決定與原處分仍具有行政處分之形式，請求
      鈞院予以撤銷之云云。
    (七)提出本件原處分及訴願決定書等件影本為證。
    聲明：訴願決定及原處分均撤銷。
          訴訟費用由被告負擔。
二、被告辯稱：
    (一)經查，本件原告經營之台視無線臺（主頻）於97年12月2
      日20時12分播出之「大乃寶」廣告，播出青少年機車聯誼
      時，男生選擇搭載女生伴侶之標準係以胸部豐滿女生為主
      ，並有機車停車時該名胸部豐滿女生之胸部碰觸男生背部
      ，男生露出欣悅表情且受同儕羨慕情狀之內容，其中並有
      多次特寫該豐滿女生胸部之畫面，妨害兒童或少年身心健
      康，有被告側錄光碟（附原處分卷封面）可憑，違反廣播
      電視法第21條第4 款準用同法第32條規定，足堪認定。另
      被告為調查事證，依行政程序法第104 條及行政罰法第42
      條等規定，於97年12月19日以通傳播字第09748053060 號
      函請原告於文到5 日內，對於上開事實提出意見陳述書，
      惟原告逾期未回覆，依行政程序法第105 條第3 項規定，
      不於期間內提出陳述書者，視為放棄陳述之機會。系爭節
      目內容經被告97年12月26日97年第8 次「廣播電視節目廣
      告諮詢會議」討論及98年1 月21日第283 次委員會議決議
      ，認定系爭節目內容與表現，已違反廣播電視法第21條第
      4 款準用同法第32條規定，此有被告所屬廣播電視節目廣
      告諮詢會議及委員會議決議附卷可稽，違法事實足臻明確
      。被告已衡酌原告違法情節，對原告有利或不利均予以考
      量，依法處分，核無違誤。
    (二)次查，原告本次違法等級列為「普通」等級，且3 年內曾
      因相同違法事證，經被告以96年4 月23日通傳播字第
      09605041010 號函裁罰1 次在案，依國家通訊傳播委員會
      裁處廣播電視事業罰鍰案件處理要點（下稱處理要點）規
      定，按違法情節、事業3 年內受裁處次數等考量事項，分
      別採計10分、2 分，合計積分12分，對照違法等級及罰鍰
      額度參考表，係屬第2 級，對應廣播電視法第43條第1 項
      第2 款之罰鍰額度，並經被告98年1 月21日第283 次委員
      會議決議，認事用法，並無違誤。
    (三)原告主張系爭廣告為廣告創意之展現，藉詼諧幽默手法，
      發揮最大的產品宣傳效果，既無猥褻之言語，亦未有粗鄙
      之行為，並無妨害兒童或少年身心健康之情事存在且被告
      認定系爭廣告有物化女性、造成性別歧視、對身體不當表
      現、低俗不雅、誤導兒童對兩性不當認知等內容，已傷害
      兒童身心健康，實有誤會，被告僅側錄到原告播出系爭廣
      告一次，一次性的播出所造成之影響非常有限，被告予以
      處罰，實屬過度反應，深表遺憾等語。惟按憲法第7 條明
      確揭示性別平等為國民之基本人權，然因受傳統男尊女卑
      文化深遠之影響，以致性別平等概念與落實遠遠落後於其
      他層面的發展，因而近年來各領域莫不積極致力於推動性
      別地位實質平等，消除性別歧視，維護人格尊嚴，厚植並
      建立性別平等之資源與環境。原告經營媒體，擁有龐大社
      會資源，不僅未積極推動兩性平等觀念，反挾其媒體強勢
      資源強化社會歧視，忽略媒體傳播內容對社會大眾觀念形
      塑有舉足輕重、潛移默化之影響。所謂「勿以惡小而為之
      ；勿以善小而不為」，媒體為社會公器及社會觀念教育重
      要來源，卻於內容呈現中再製並加強刻板性別觀念、物化
      並歧視女性、甚至侵害人權等等，尤有甚者媒體自身竟視
      之為理所當然，且編輯台亦未盡把關之責，導致一再散播
      社會歧視，實則媒體應善盡社會責任公平呈現社會多元面
      貌或觀點，增加社會大眾學習尊重性別差異之敏感度，突
      破傳統性別刻板印象，不簡化對性別的角色描述和印象連
      結；同時應以多元角度處理傳播各種內容，避免不當地過
      度突顯性別或複製刻板印象，不讓「性別」越過產品本身
      主要焦點。原告基於業者知法守法之義務，當知之甚稔，
      並應於兼顧公共利益及知的權利之原則下，謹慎為之。
    (四)原告又稱其係欠缺故意或過失之責任要件，對於被告主觀
      認定系爭廣告影響兒童身心健康乙節，其毫無預見之可能
      性，且所謂「傷害兒童身心健康」為不確定之法律概念，
      被告亦未提供一明確具體之標準供原告依循…，不僅顯與
      行政程序法第5 條行政行為之內容應明確之規定有違，且
      違反憲法第23條「法律保留原則」之規定云云。惟查，原
      告所謂法律明確性之要求，非僅指法律文義具體詳盡之體
      例而言，立法者於立法定制時，仍得衡酌法律所規範生活
      事實之複雜性及適用於個案之妥當性，由立法上適當運用
      不確定法律概念或概括條款而為相應之規定，茍其意義非
      難以理解，且為受規範者所得預見，並可經由司法審查加
      以確認，此觀諸司法院大法官釋字第432 號解釋之意旨可
      得知。是以，廣播電視事業應瞭解何種作為或不作為係屬
      違法，故並無原告所稱違反「法律明確性原則」之情事。
      原告僅以原處分涉及不確定法律概念，即指摘其違反法律
      明確性，且該則廣告內容倘若如原告所稱係屬合法具創意
      者，何以大多數頻道並未播出；且原告挾龐大媒體資源，
      任令其頻道播出違法不當之廣告內容，顯有應注意能注意
      而未注意之過失，依行政罰法第7 條規定，自應就其違規
      行為負法律上責任。
    (五)原告另稱被告法律適用有違行政程序法第6 條規定之差別
      待遇禁止原則云云。惟查，被告對於電視媒體涉有違法之
      情事，均就個案事證審視認定，並依行政程序適當裁處。
      且按平等原則要求相同事務，應相同處理；不相同事務，
      應依其不同特性作不相同處理，亦即等者等之，不等者不
      等之。又按平等權並非絕對，政府措施所為之差別待遇如
      屬合理，仍為憲法所容許。至如何判斷系爭差別待遇是否
      為合理，即須視該差別待遇是否符合憲法第23條規定而定
      ，亦即該系爭立法之目的是否合憲，以及以差別待遇作為
      手段與目的之達成是否具備一定程度之關聯性（林子儀大
      法官司法院釋字第571 號解釋協同意見書參照）。經查，
      被告之核處皆以平等原則為之，無針對特定業者、特定節
      目或廣告類型，各類型節目或廣告均為審視監督範圍，且
      被告之裁處資料亦均公布周知，絕無違反行政程序法第6
      條規定之差別待遇禁止原則等語。
    聲明：駁回原告之訴。
          訴訟費用由原告負擔。
三、按「廣播、電視節目內容，不得有左列情形之一：一、…四
    、傷害兒童身心健康。…」；「第21條及第26條之l 第2 項
    規定，於廣告準用之。」；「有左列情形之一者，電視事業
    處五千元以上、二十萬元以下罰鍰；廣播事業處三千元以上
    、三萬元以下罰鍰：…二、播送節目或廣告，違反第二十一
    條第三款至第六款規定之一或第三十二條準用第二十一條第
    三款至第六款規定之一者。」；「廣播、電視事業因播送節
    目或廣告受前項規定處分者，得停止該一節目或廣告之播送
    。」，廣播電視法第21條第4 款、第32條、第43條第1 項第
    2 款及第2 項各定有明文。次按「國家通訊傳播委員會處理
    裁處廣播電視事業罰鍰案件違法行為評量表（以下簡稱評量
    表，表一：廣播事業適用、表二：電視事業適用）及違法等
    級及罰鍰額度參考表（表三），適用於依廣播電視法第43條
    至第44條、第45條之1 或第49條裁處者裁處罰鍰之案件。」
    ；「主管業務單位於適用違法行為評量表時，應審酌違法案
    件相關情狀，勾選表內考量事項（依電視事業適用之罰鍰案
    件額度參考表所載，其考量項目包括：違法情節、事業3 年
    內受裁處次數及行政罰法第18條第1 項所定之情事等）並加
    計積分後，對照違法等級及罰鍰額度參考表（表三），擬具
    適當之罰鍰建議，提請委員會議審議。」，國家通訊傳播委
    員會裁處廣播電視事業罰鍰案件處理要點（下稱處理要點）
    第2 點第1 款及第5 點復各設有規定。
四、本件被告以原告經營之台視無線臺（主頻）於97年12月2 日
    20時12分播出之「大乃寶」廣告，播出青少年機車聯誼時，
    男生選擇搭載女生伴侶之標準係以胸部豐滿女生為主，並有
    機車停車時該名胸部豐滿女生之胸部碰觸男生背部，男生露
    出欣悅表情且受同儕羨慕情狀之內容，其中並有多次特寫該
    豐滿女生胸部之畫面，妨害兒童或少年身心健康，違反廣播
    電視法第21條第4 款準用同法第32條規定，依同法第43條第
    1 項第2 款規定，以98年2 月20日通傳播字第09848005880
    號裁處書處原告罰鍰新臺幣（下同）7 萬5 千元。原告不服
    ，提起訴願，亦遭駁回，遂向本院提起本件行政訴訟等情，
    為兩造所不爭，且有上開各該文件、原處分及訴願決定書等
    件影本附原處分卷及訴願機關卷可稽。茲依前述兩造主張之
    意旨，就下列各點敘明判決之理由。
五、原告經營之台視無線臺（主頻）播出之系爭「大乃寶」廣告
    內容，涉有妨害兒童或少年身心健康，違反廣播電視法第21
    條第4 款準用同法第32條規定之情事：
    (一)原告主張被告認為系爭廣告有誤導兒童對兩性之不當認知
      ，傷害兒童之身心健康等內容，係有誤會云云。經查，原
      告經營之台視無線臺（主頻）於97年12月2 日20時12分播
      出之系爭「大乃寶」廣告，內容為青少年機車聯誼時，男
      生選擇搭載女生伴侶之標準係以胸部豐滿女生為主，並有
      機車停車時該名胸部豐滿女生之胸部碰觸男生背部，男生
      露出欣悅表情且受同儕羨慕之情狀，其中並有多次特寫該
      豐滿女生胸部之畫面，其廣告內容客觀上足以妨害兒童之
      身心健康等情，有被告側錄系爭廣告之光碟（附原處分卷
      封面）可稽。且本件經查獲後，被告為調查相關事證，乃
      依行政程序法第104 條及行政罰法第42條等規定，於97年
      12月19日以通傳播字第09748053060 號函請原告於文到5
      日內，對於上開事實提出意見陳述書，有該函影本附原處
      分卷可稽，惟原告逾期未回覆，視為放棄陳述之機會（行
      政程序法第105 條第3 項參照）。而系爭節目內容，經被
      告97年12月26日97年第8 次「廣播電視節目廣告諮詢會議
      」討論及98年1 月21日第283 次委員會議決議，認定系爭
      節目內容與表現，已違反廣播電視法第21條第4 款準用同
      法第32條之規定，有被告所屬廣播電視節目廣告諮詢會議
      及委員會議決議影本附原處分卷足憑。被告因認原告播出
      系爭廣告，有傷害兒童身心健康之內容，涉有違反廣播電
      視法第21條第4 款準用同法第32條規定之情事，核無不合
      。
    (二)原告主張本件僅被告側錄到系爭廣告1 次，1 次播出影響
      有限，且所謂「傷害兒童身心健康」係抽象概念，應有確
      切之認定標準，始符合法律明確性之原則，本件被告核認
      系爭廣告內容傷害兒童之身心健康，並未提出具體、合理
      、客觀、明確之依據，有違行政程序法第37條、第43條、
      第96條第1 項等規定云云。經查，原告播出系爭廣告，其
      內容客觀上足以妨害兒童之身心健康，原告所為，核已涉
      有違反廣播電視法第21條第4 款準用同法第32條之規定等
      情，已如前述；且本件原告違法情事，經被告核列為「普
      通」等級，又原告3 年內曾因相同違法事證，經被告以96
      年4 月23日通傳播字第09605041010 號函裁罰1 次在案，
      依前揭處理要點之規定，按違法情節、事業3 年內受裁處
      次數等考量事項，分別採計10分、2 分，合計積分12 分
      ，對照違法等級及罰鍰額度參考表，係屬第2 級，對應廣
      播電視法第43條第1 項第2 款之罰鍰額度，並經被告98
      年1 月21日第283 次委員會議決議，其所認違法情事之標
      準、依據、程序等，並無不合。原告上開主張，核不足採
      。
    (三)原告另舉女性胸罩之廣告為例，主張本件被告法律適用有
      違行政程序法第6 條之差別待遇禁止原則云云。按主管機
      關對於是否涉有違法之處理，係就個案事證情形認定，個
      別事件之事證情節不同，而作不同之認定處理，並無違反
      平等原則之可言。經查，一般女性胸罩之廣告，係以成熟
      女性穿著如何款式之胸衣，更能達到舒適美觀之效果為內
      容，縱使有上身僅著胸衣之畫面，依一般社會之觀念，尚
      不致有傷害兒童身心健康之疑慮；惟本件系爭廣告，播出
      「青少年」機車聯誼時，男生選擇搭載女生伴侶之標準係
      以胸部豐滿女生為主，並有機車停車時該名胸部豐滿女生
      之胸部碰觸男生背部，男生露出欣悅表情且受同儕羨慕情
      狀之內容，其中並有多次特寫該豐滿女生胸部之畫面，如
      前所述其廣告內容客觀上足以妨害兒童之身心健康，核與
      一般女性胸罩廣告之情形，自屬有別。被告認其廣告涉有
      違法，並無差別待遇之情事。原告上開主張，亦不足採。
六、被告所為罰鍰處分，並無違誤：
    (一)綜上所述，本件原告經營之台視無線臺（主頻）於97年12
      月2 日20時12分播出系爭「大乃寶」之廣告，其內容涉有
      妨害兒童或少年身心健康，違反廣播電視法第21條第4 款
      準用同法第32條規定之情事，被告依同法第43條第1 項第
      2 款規定，以98年2 月20日通傳播字第09848005880 號裁
      處書處原告罰鍰7 萬5 千元，並無違誤。且被告所為罰鍰
      處分（原處分）既無違誤，已詳述如前，則原告另主張被
      告所為原處分具有重大明顯之瑕疵，依行政程序法第111
      條第7 款之規定為無效處分云云，自非可採，附此敘明。
    (二)原告主張本件其無過失，不應受罰云云。經查，本件原告
      既為電視臺之經營業者，對於所播出之廣告是否涉有傷害
      兒童身心健康之違法情事，自應注意審查，避免違法情事
      之發生。惟其疏未注意審查，致而播出內容足以妨害兒童
      身心健康之系爭廣告，涉有違反廣播電視法第21條第4 款
      準用同法第32條規定之情事。核其所為，縱無故意，亦難
      謂無過失，被告予以依法論處，並無不合。原告所稱本件
      其無過失，不應受罰云云，並不足採。
七、本件事證，已臻明確，兩造其餘攻擊防禦方法，經審酌對於
    本件判決結果並不生影響，爰不予逐一論列，附此敘明。
八、從而，本件被告以原告經營之台視無線臺（主頻）播出之系
    爭「大乃寶」廣告內容，涉有妨害兒童或少年身心健康，違
    反廣播電視法第21條第4 款準用同法第32條規定之行為，所
    為之罰鍰處分，於法並無違誤。訴願決定遞予維持，亦無不
    合。原告徒執前詞，訴請撤銷，為無理由，應予駁回。
據上論結，本件原告之訴為無理由，依行政訴訟法第236 條、第
233 條第1 項、第98條第1 項前段，判決如主文。
中    華    民    國    98    年    12    月   21     日
                  臺北高等行政法院第七庭
                                  法  官  蕭忠仁
上為正本係照原本作成。
本件以訴訟事件所涉及之法律見解具有原則性者為限，始得於本
判決送達後20日內向本院提出上訴狀並表明上訴理由，如已於本
判決宣示後送達前提起上訴者，應於判決送達後20日內補具上訴
理由（均按他造人數附繕本），且經最高行政法院許可後方得上
訴。
中    華    民    國    98    年    12    月   21     日
                                  書記官  蕭純純


司法院資訊處製作；財團法人民間司法改革基金會備份。
